---
title: "ggplot2で貿易フローの地図を作成"
author: "Ayumu Tanaka"
date: "2024-04-08"
output:
  html_document:
    toc: true
    toc_float: true
    number_sections: yes
#bibliography: ref.bib
link-citations: yes
---


```{r setup-chunk, include=FALSE}
knitr::opts_chunk$set(echo = TRUE, #コードを表示
                      cache = FALSE, #キャッシュを残さない
                      message=FALSE, warning=FALSE)

```


# 緯度経度付き貿易データ

- [trade.csv](https://ayumu-tanaka.github.io/teaching/trade.csv)
- origins: USA, Australia, China, New Zealand, Germanyの5カ国
- destinations: Japanのみ
- import: 上記5カ国から日本への輸出額
- longitude.x	latitude.x: 輸出国の緯度経度
- longitude.y	latitude.y: 輸入国（日本）の緯度経度。(137.96,	37.54)。

```{r message=FALSE, warning=FALSE}
library(readr)
trade <- read_csv("trade.csv")
head(trade)
```

オンラインでデータ読み込む場合は、以下のコード。
```
trade <- read_csv("https://ayumu-tanaka.github.io/teaching/trade.csv")
```


```{r}
# 世界地図
library(rworldmap)
worldMap <- getMap()
  
plot(worldMap)

```
  

# 地理ファイルをデータに変換する

- ここで使う`ggplot2`の`fortify()`関数は、空間オブジェクトを、ggplot2で描画できるようにデータに変換する関数である。以下のページに簡単な解説がある。
- [Fortify method for map objects](https://ggplot2.tidyverse.org/reference/fortify.map.html)
- `fortify()`関数は、変数として、緯度経度（`long`, `lat`）のほかに、`group`として国名を生成する。

```{r}

# ggplot2で地図を描画したり、データ処理を行うため。
library(tidyverse)
#library(data.table)
#library(sf)

mapworld_df <- fortify( worldMap ) 

head(mapworld_df)
```


# 地図の描画

- `scale_colour_distiller`で使える色：Blues, BuGn, BuPu, GnBu, Greens, Greys, Oranges, OrRd, PuBu, PuBuGn, PuRd, Purples, RdPu, Reds, YlGn, YlGnBu, YlOrBr, YlOrRd

- `direction = 1`で色が濃いいほど、貿易額が増えるように設定。

- 貿易フローの形を直線にしたい場合は、`geom_curve()`の代わりに`geom_segment()`を使う。

- 南極などを除くために、`coord_sf(xlim = c(-150, 150), ylim = c(80, -60), expand = TRUE) `と設定。

- `color = import` で、貿易額でフローの曲線の色を変えている。

- `linewidth = import/10`で、貿易額でフローの曲線の幅を変えている。

- `geom_curve`で`show.legend = FALSE`とすると、凡例を非表示にする。

```{r}

# 地図作成
  ggplot() + 
    geom_polygon(data = mapworld_df, 
               aes(long, lat, group = group), 
                 fill = "white", colour = "grey50") +
    geom_curve(data = trade, 
               aes(x = longitude.x, y = latitude.x, 
                   xend = longitude.y, yend = latitude.y, 
                   color = import, linewidth = import/10),
                   #show.legend = FALSE,
                 arrow = arrow(length = unit(0.01, "npc"))) +
    scale_colour_distiller(palette = "Blues", direction = 1, 
               name="輸入額", guide = "colorbar") +
    scale_linewidth(name = "輸入額", guide = "legend") +
    coord_sf(xlim = c(-150, 150), ylim = c(80, -60), expand = TRUE) 


# 保存
ggsave("trade_flow_ggplot2.png", width = 8, height = 4, dpi = "print")

```

# 参考にしたサイト

- [Flow map in R using ggplot2](https://github.com/rafapereirabr/flow-map-in-r-ggplot/blob/master/README.md)


